臺灣高等法院刑事判決　　　　　　 94年度上更(一)字第479號
　　上　訴　人
　　即　被　告　乙○○
　　指定辯護人　本院公設辯護人　甲○○
上列上訴人因強盜案件，不服臺灣臺北地方法院93年度訴字第15
18號，中華民國94年2月23日第一審判決（起訴案號：臺灣臺北
地方法院檢察署93年度偵字第18614號），提起上訴，本院判決
後，經最高法院第一次發回更審，本院判決如下：
    主  文
原判決撤銷。
乙○○連續竊盜，因脫免逮捕，當場施以強暴，累犯，處有期徒
刑伍年陸月。
    事  實
一、乙○○前因贓物、竊盜等案件，經臺灣高等法院高雄分院合
    併定應執行有期徒刑2年10月確定，於民國90年1月5日因縮
    短刑期假釋出監，復於90年5月2日假釋期滿執行完畢。詎仍
    不知悔改，於93年9月29日凌晨3、4時許，在臺北市中正區
    ○○○路1段臨20號皇昌營造股份有限公司（下稱皇昌公司
    ）承作之工地內，趁四下無人之際，徒手竊取該公司所訂購
    每支價值新臺幣（下同）1,800元左右之不鏽鋼欄杆24支（
    此部分業經本院另案94年度上訴字第1303號判處有期徒刑三
    年確定），得手後，復另行起意，並基於意圖為自己不法之
    所有竊取他人財物，如被發覺不惜當場施以強暴脫免逮捕之
    概括犯意，連續為下列行為：
（一）於93年9月29日清晨7時50分許前往該址，徒手搬運皇昌公
      司所訂購之不鏽鋼欄杆而欲竊取之，尚未得手之際，經皇
      昌公司人員發現，在該工地之工作人員丙○○當場旋即抓
      住乙○○之右手，嗣由警衛李基才抱住乙○○之身體並互
      相扭打，乙○○為脫免逮捕，竟強行推開丙○○，並向丙○○揮拳攻擊，幸為丙○○躲開，又與警衛李基才互相扭
      打，強行拉開李基才之手，而以上開方式當場對於丙○○
      及李基才施以強暴行為，因當地車流繁忙，乙○○遂趁隙
      從忠孝西路橫越公園路逃逸，嗣經丙○○報警循線查獲。
（二）於93年10月14日晚間8時10分，在臺北市○○區○○路2號
      （ＮＯＶＡ資訊廣場）3樓318攤位德誼數位科技公司（下
      稱德誼公司）內，趁該公司店員不注意之際，徒手竊取該
      公司所有價值47,900元之筆記型電腦一臺（型號規格：Ａ
      Ｍ９３８８ＴＩＢＯＯＫＧ４／９３３１４），得手後旋
      即離開該攤位，經德誼公司店長丁○○察覺有異，隨即上
      前追趕，並取回乙○○手中所持之前開筆記型電腦，質問
      乙○○為何竊取筆記型電腦，並欲帶同乙○○前往3樓管
      理室，詎乙○○為脫免逮捕，竟強行推開丁○○，丁○○
      馬上通知ＮＯＶＡ資訊廣場管理部專員游仁德，游仁德便
      知會保全人員並繼續追捕中，旋即在同址一樓服務臺與保
      全人員合力逮獲乙○○，乙○○乃承前為圖脫免逮捕之接
      續犯意，以頭部用力撞擊游仁德之頭部右方太陽穴部位二
      次，而以上開方式當場對於丁○○、游仁德施以強暴行為
      ，嗣經游仁德及保全人員當場制服。
二、案經丙○○、丁○○訴由臺北市政府警察局中正第一分局報
    告臺灣臺北地方法院檢察署檢察官偵查起訴。
    理  由
一、訊據被告乙○○雖坦承有上揭之竊盜犯行，但矢口否認有何
    為脫免逮捕而施以強暴行為，辯稱：伊只是要掙脫、逃走，
    並沒有施以強暴行為，當時丙○○抓住伊之右手，另一員工
    亦抓住伊，其僅掙脫逃開，並沒有強行推開丙○○，也沒有
    強行拉開李基才之手，也沒有向丙○○揮拳攻擊，至於游仁
    德及另名警衛當時捉住伊，當時伊被壓住在展示櫃那裡呼吸
    困難，所以就大力摔開他們，伊沒有故意用頭部撞擊游仁德
    的頭部，當時有一直再掙脫，但沒有掙脫掉，所以有無撞擊
    到證人游仁德的頭部，伊也不清楚云云。辯護人於原審為被
    告辯稱：被告於案發時並無主動攻擊丙○○、丁○○、游仁
    德之故意，僅係為掙脫逮捕，一時情急，才與上開人等碰觸
    ，而丙○○、游仁德等人並未提出驗傷診斷書以供查證，渠
    等是否受有傷害，仍不得而知，況觀諸案發經過，被告之竊
    盜行為已為人所發覺，其當時僅單獨一人，且警衛等均已聞
    聲趕至現場，被告逃離現場猶恐未及，難謂有主動攻擊人之
    意，僅係掙脫中之撥開動作，為身體之自然反抗舉止，尚不
    能與準強盜罪之構成要件相符云云。
二、經查：
（一）被告於上開事實一、（一）所示時地正著手搬運皇昌公司
      所訂購之不鏽鋼欄杆而欲竊取之，尚未得手之際，經皇昌
      公司人員發現，在該工地之工作人員丙○○當場旋即抓住
      乙○○之右手，嗣由警衛李基才抱住乙○○之身體並互相
      扭打，乙○○為脫免逮捕，竟強行推開丙○○，並向丙○○揮拳攻擊，幸為丙○○躲開，又與警衛李基才互相扭打
      ，強行拉開李基才之手，而以上開方式當場對於丙○○及
      李基才施以強暴行為，因當地車流繁忙，乙○○遂趁隙從
      忠孝西路橫越公園路逃逸等情，業據證人即工地之工作人
      員丙○○於偵查中具結證稱：當時我先抓住被告的右手，
      被告就把我推開，並揮一拳對我攻擊，被我閃開，警衛抓
      被告時有發生拉扯，後來被逃走，在警局所言都實在（見
      93偵字第18614號卷第102頁），於原審結證稱：他目前在
      皇昌公司擔任組長，當時皇昌公司在中央分隔島施作不鏽
      鋼欄杆工程，進了400多支的鐵欄杆，都在凌晨施工，在
      93年9月29日凌晨4時許就發現欄杆有短少，便將其他的欄
      杆搬到倉庫存放，早上7點多來上班時，有跟會計小姐說
      欄杆有短少，當時因為欄杆就放在警衛室後面，他們當時
      在警衛室，會計小姐就往後從窗子往外看，就發現被告在
      搬不鏽鋼欄杆，迅即告知他們，他們就馬上追出去，他一
      隻手抓住被告之手，被告將他推開，另一名警衛李基才就
      抱住被告，被告抓住李基才之雙手向外掙開，一直要跑，
      他當時急著打電話找人，要去抓被告時，被告有對他揮拳
      ，但被他躲開，被告就跑向忠孝西路分隔島，翻越後就往
      公園路逃逸。損失欄杆約24支左右，一支市價1,800元等
      語（見原審審理筆錄），足見被告乙○○為脫免逮捕，於
      上開事實一、（一）所示時地強行推開丙○○，又強行拉
      開李基才之手，並向丙○○揮拳攻擊，幸為丙○○躲開，
      警衛李基才抓被告時復發生拉扯，而以上開方式當場對於
      丙○○及李基才施以強暴行為，極為明顯。
（二）被告於事實一、（二）所示時地竊取德誼公司筆記型電腦
      一臺經店長丁○○察覺上前追趕取回，並欲帶同乙○○前
      往3樓管理室，詎乙○○為脫免逮捕，竟強行推開丁○○
      ，丁○○馬上通知游仁德知會保全人員並繼續追捕中，旋
      即在同址一樓服務臺與保全人員合力逮獲乙○○，乙○○
      為圖脫免逮捕，以頭部用力撞擊游仁德之頭部右方太陽穴
      部位二次，而以上開方式當場對於丁○○、游仁德施以強
      暴行為，嗣經游仁德及保全人員當場制服等情，業據證人
      即ＮＯＶＡ資訊廣場管理部專員游仁德於偵查中具結供稱
      ：在一樓時才抓住被告，在一樓服務台前，被告有反抗，
      當時我抓住他的左手，被告就以頭用力撞我的太陽穴二次
      ，一直要掙脫（見93偵字第18614號卷第102頁），於原審
      結證稱：（問：請陳述當天你如何知道這件事，店家如何
      跟你反應之經過？）他當時為位於臺北市○○區○○路2
      號ＮＯＶＡ資訊廣場管理部專員，93年10月14日晚上8 點
      多時，店家發現電腦被偷，並已經有先鎖定行為可疑的被
      告，就馬上出來尋找，嗣後被告剛好經過三樓管理部門前
      ，被店家發現，他當時是坐在裡面沒有看到，店家在管理
      部門前向被告爭奪這部電腦後，就打管理部的門跟他們反
      應，他跟另外一個工讀生馬上衝出去，衝出去工讀生先發
      現到小偷，於是他跟工讀生就馬上去阻止被告，因為當時
      被告打算走向中間的樓梯離開賣場，他們一方面通知樓下
      保全人員，一方面他跟著被告在後面走，一直到快到一樓
      的樓梯，有一位保全人員和他一起把被告制住，保全人員
      是架住被告的右手，他是架住被告的左手。制住被告後，
      被告用頭撞他的太陽穴2次，保全人員才用手架住被告之
      脖子等語（見原審審理筆錄），另據證人即德誼公司店長
      丁○○於檢察官訊問時結證稱：德誼公司在該資訊廣場是
      一個攤位之店面，當時他們發現攤位上之一台筆記型電腦
      不見了，他就追出去，看見被告手上拿著德誼公司之電腦
      ，就要把電腦搶回來，並向被告說怎麼可以偷他們公司的
      電腦，被告回稱沒有，他要拉被告到管理室，被告不肯就
      將他推開，當時正在三樓管理室之門口等語（見93偵字第
      18614號卷第102頁），可見被告乙○○為圖脫免逮捕，於
      事實一、（二）所示時地強行推開丁○○，繼以頭部用力
      撞擊游仁德之頭部右方太陽穴部位二次，而以上開方式當
      場對於丁○○、游仁德施以強暴行為，亦堪認定。
（三）查證人丙○○、游仁德、丁○○之前與被告並不相識，無
      怨隙仇恨，顯無僅以被竊一節故意構陷被告重罪之理，且
      丙○○及游仁德於原審之證言、丁○○在檢察官前所為之
      證言業經具結，並與渠等在偵查或警詢時所為之陳述相符
      ，而證人丁○○於檢察官偵訊時所為之證言，並無顯不可
      採之情況，自堪信渠等上開證言為真實。復有被告承認為
      其本人之當時被監視攝影機錄下之畫面共2幀、竊取之蘋
      果筆記型電腦照片1幀（見偵卷23頁、第30頁、原審審理
      筆錄）、指認被告照片共6幀（提示偵卷第27頁至28頁、
      第31頁）、皇昌公司訂購不鏽欄杆之資料2紙（見偵卷第
      33、34頁）、德誼公司臺北NOVA部門庫存表1紙（見偵卷
      第40頁）、贓物認領保管收據1紙（見偵卷第32頁）在卷
      可佐。
（四）被告雖於原審及本院否認當時有為脫免逮捕而施以強暴行
      為，辯稱伊只是要掙脫、逃走，並沒有施以強暴行為云云
      ，然其被告乙○○為脫免逮捕，於上開事實一、（一）所
      示時地強行推開丙○○，又強行拉開李基才之手，並向丙○○揮拳攻擊，幸為丙○○躲開，警衛李基才抓被告時復
      發生拉扯，而以上開方式當場對於丙○○及李基才施以強
      暴行為，復於事實一、（二）所示時地強行推開丁○○，
      繼以頭部用力撞擊游仁德之頭部右方太陽穴部位二次，而
      以上開方式當場對於丁○○、游仁德施以強暴行為，分據
      證人丙○○、游仁德、丁○○於偵審中證實，而被告於警
      訊中供稱：於上開事實一、（一）有發生扭打，然後我掙
      脫他們就跑了（見93偵字第18614號卷第9頁），又陳稱：
      其有被丁○○拉住，但其將丁○○甩開且將電腦丟向丁○○，而游仁德要抓被告，被告就用頭部撞游仁德等語（見
      93 偵字第18614號卷第8頁反面、第9頁），又於偵查中檢
      察官訊問時供稱：其於93年9月29日上午先去偷了24支鐵
      欄杆，賣了5,000元，再回來原處要偷第二次時，已經在
      摸另一批欄杆，才被丙○○等二人發現，過來抓他，另於
      93 年10月14日晚上8時10分有至前開資訊廣場竊取1台筆
      記型電腦，被店員發現，有2個人要捉被告，已經控制其
      左右手及全身，只好用頭撞他們，也是想有機會逃走等語
      （見93偵字第18614號卷第52頁），又稱：當時他們都抓
      住我的雙手，我想要逃跑，才用頭撞他（見93偵字第
      18614號卷第102頁），則被告於偵查中曾坦承確實有為脫
      免逮捕，而施以強暴之犯行，僅是有將丁○○推開或甩開
      ，推開丙○○之手並向他揮拳或與丙○○發生扭打之差異
      ，至於以頭部撞游仁德則無二致，而前述差異有可能係問
      話者及回話者用語上之習慣所造成，然就竊盜及有為脫免
      逮捕而施強暴行為一節，與前開證人之證詞大致相符，其
      為脫免逮捕，當場施以強暴之犯行，至堪明確。被告所辯
      ：伊只是要掙脫、逃走，並沒有施以強暴行為，伊僅掙脫
      逃開，並沒有強行推開丙○○，也沒有強行拉開李基才之
      手，也沒有向丙○○揮拳攻擊，至於游仁德及另名警衛當
      時捉住伊，，當時伊被壓住在展示櫃那裡呼吸困難，所以
      就大力摔開他們，伊沒有故意用頭部撞擊游仁德的頭部，
      當時有一直再掙脫，但沒有掙脫掉，所以有無撞擊到證人
      游仁德的頭部，伊也不清楚云云，無非飾卸之詞，不足採
      信。
（五）又被告於93年10月15日經原審裁定羈押於看守所之初，其
      體檢結果：被告之左前胸靠近頸部處有些許挫傷，此有臺
      灣臺北看守所93年12月10日北所衛字第0930010456號函所
      檢附之新收被告內外傷記錄表在卷可稽（見原審卷第45、
      46頁）。然僅從此傷勢，無從得其產生之原因及時期，徵
      諸被告坦認於上開事實一、（一）所示時地有發生拉扯，
      復於事實一、（二）所示時地有以頭部用力撞擊游仁德之
      頭部右方太陽穴部位二次之強暴行為，且當時保全人員為
      制住被告繼續以頭部撞及游仁德，因而架住被告頸部，均
      可能產生，然此為施強暴行為之當然結果，均無從為被告
      有利之認定。
（六）綜上所述，被告有如事實欄所載之犯行明確，應予依法論
      科。
三、按刑法之準強盜罪，係以竊盜或搶奪為前提，在脫免逮捕之
    情形，其竊盜或搶奪既遂者，即以強盜既遂論，如竊盜或搶
    奪為未遂，即以強盜未遂論。而竊盜罪既遂未遂之區別，應
    以行為人已否將所竊之物移置於自己實力支配下為標準。本
    件被告於上開事實一、（一）所示時地正著手搬運皇昌公司
    所訂購之不鏽鋼欄杆而欲竊取之，尚未得手之際，經皇昌公
    司人員發現而未得手，尚屬竊盜未遂；另於上開事實一、（
    二）所示時地竊取被害人所有之筆記型電腦一臺（型號規格
    ：ＡＭ９３８８ＴＩＢＯＯＫＧ４／９３３１４），得手後
    旋即離開該攤位，已移置於自己之實力支配下，斯時犯罪已
    屬既遂，雖經德誼公司店長丁○○察覺有異，隨即上前追趕
    ，並取回乙○○手中所持之前開筆記型電腦，亦不影響竊盜
    既遂之認定。又按刑法第329條所稱之強暴手段，乃狹義之
    強暴，指直接對人之身體所實施之有形力而言，被告於上開
    事實一、（一）所示時地著手竊盜未得手之際，該工地之工
    作人員丙○○當場旋即抓住乙○○之右手，嗣由警衛李基才
    抱住乙○○之身體並互相扭打，乙○○為脫免逮捕，竟強行
    推開丙○○，並向丙○○揮拳攻擊，幸為丙○○躲開，又與
    警衛李基才互相扭打，強行拉開李基才之手，而以上開方式
    當場對於丙○○及李基才施以強暴行為，另於上開事實一、
    （二）所示時地竊取筆記型電腦得手被發覺，為脫免逮捕，
    竟強行推開丁○○，續以頭部用力撞擊游仁德之頭部右方太
    陽穴部位二次，而以上開方式當場對於丁○○、游仁德施以
    強暴行為，核被告於上開事實一、（一）所為，係犯竊盜未
    遂（刑法第320條第3項、第1項），因脫免逮捕，當場施以
    強暴之刑法第329條準強盜罪，應依刑法第328條第4項、第1
    項論處。另於上開事實一、（二）所為，係犯竊盜（刑法第
    320條第1項），因脫免逮捕，當場施以強暴之刑法第329 條
    準強盜罪，應依刑法第328條第1項論處。又被告以一脫免逮
    捕之單一犯意，接續施強暴於丙○○、李基才；另以一脫免
    逮捕之單一犯意，接續施強暴於丁○○、游仁德，均應各僅
    論以刑法第329條之準強盜罪一罪。再被告所為前揭事實欄
    一、（一）（二）所示之二次準強盜犯行，因時間緊接，所
    犯為構成要件相同之罪，顯係基於概括之犯意反覆為之，為
    連續犯，應以準強盜罪既遂一罪論，並依法加重其刑。被告
    前因贓物、竊盜等案件，經臺灣高等法院高雄分院合併定應
    執行有期徒刑2年10月確定，於90年1月5日因縮短刑期假釋
    出監，復於90年5月2日假釋期滿執行完畢，有卷附本院被告
    全國前案記錄表、全國刑案資料查註表在卷可按，其受有期
    徒刑之執行完畢，五年內再犯本件有期徒刑以上之罪，為累
    犯，依法加重其刑，並依法遞加重之。又起訴事實雖未述及
    被告對警衛李基才施強暴行為部分，然此部分業據證人丙○○結證稱明確，且被告亦於檢訊時供陳當時有二人抓伊，詳
    如前所述，並與前揭93年9月29日起訴論罪部分有實質上一
    罪之關係，為起訴效力所及，本院應併予審究。
四、原審予以論罪科刑，固非無見，惟（一）按準強盜罪乃屬一
    獨立之罪名，認定數次準強盜罪之犯行構成連續犯，應以行
    為人對於該數次準強盜罪之犯行具有概括犯意為要件。原判
    決理由論定上訴人為前揭二次準強盜犯行出於概括犯意，為
    連續犯，竟未於事實欄明上訴人係基於準強盜之概括犯意
    以為之，其理由顯失依據，不無疏誤。（二）被告於93年9
    月29日凌晨3、4時許，竊取皇昌公司所訂購每支價值1,800
    元左右之不鏽鋼欄杆24支既遂部分與於同日清晨7時50 分許
    前往該址，竊取皇昌公司所訂購之不鏽鋼欄杆未遂部分，該
    前後二行為，係屬犯意各別，原審認前後二行為係接續犯，
    以準強盜既遂論處，適用法則即有違誤。被告上訴意旨否認
    因脫免逮捕，當場施以強暴犯行，指摘原判決不當，固無理
    由，惟原判決既有可議，自應撤銷改判。爰審酌被告於前開
    竊盜經法院判處罪刑並執行完畢後，竟絲毫無悛悔之意，再
    為本件犯行，足見其素行惡劣，並斟酌其對丙○○、李基才
    、丁○○、游仁德所施強暴手段之輕重，所竊取財物之價值
    ，犯罪動機、犯後態度及其中一準強盜行為尚屬未遂，為原
    審未經審酌等一切情狀，仍量處如主文第二項所示之刑。
五、公訴意旨另以：於93年9月29日凌晨，在臺北市中正區○○○路○段臨20號皇昌營造股份有限公司承作之工地內，趁四
    下無人之際，徒手竊取該公司所訂購每支價值新臺幣（下同
    ）1,800元左右之不鏽鋼欄杆24支，得手後食髓知味，復承
    前為自己不法所有之接續犯意，再於同日清晨7時50分前住
    該址，徒手搬運皇昌公司所訂購之不鏽鋼欄杆而欲竊取之，
    尚未得手之際，經皇昌公司在該工地之工作人員丙○○當場
    發現，旋即抓住乙○○之右手加以質問並欲制止其離去，乙○○為脫免逮捕，竟推開丙○○，並向丙○○揮拳攻擊，與
    丙○○發生拉扯扭打，而以上開方式當場對於丙○○施以強
    暴行為，因當地車流繁忙，乙○○遂趁隙逃逸等情，因認被
    告前後二行為為接續犯，涉有準強盜罪嫌。惟查被告於93年
    9月29日清晨7時50分，在上址竊取該公司所訂購之不鏽鋼欄
    杆未遂並為脫免逮捕對於丙○○施以強暴行為之犯行，係屬
    另行起意，為被告供陳在卷（見93偵字第18614號卷第52頁
    ），而被告於93年9月29日凌晨，竊取皇昌公司所訂購不鏽
    鋼欄杆24支既遂犯行部分，業經本院94年度上訴字第1303
    號刑事判決確定在案，有該刑事判決在卷可稽，惟因公訴人
    認此部分與前開犯行有接續犯之實質一罪關係，爰不另為免
    訴之諭知。
據上論結，應依刑事訴訟法第369條第1項前段、第364條、第299
條第1項前段，刑法第56條、第329條、第328條第1項、第47條，
判決如主文。
本案經檢察官沈世箴到庭執行職務。
中　　華　　民　　國　　94　　年　　10　　月　　12　　日
                  臺灣高等法院刑事第19庭
                      審判長法  官  葉騰瑞
                            法  官  謝靜恒
                            法  官  莊明彰
以上正本證明與原本無異。
如不服本判決，應於收受送達後十日內向本院提出上訴書狀，其
未敘述上訴之理由者並得於提起上訴後十日內向本院補提理由書
（均須按他造當事人之人數附繕本）。
                            書記官  廖逸柔
中　　華　　民　　國　　94　　年　　10　　月　　14　　日
附錄：本案論罪科刑法條全文
刑法第328條
意圖為自己或第3人不法之所有，以強暴、脅迫、藥劑、催眠術
或他法，至使不能抗拒，而取他人之物或使其交付者，為強盜罪
，處五年以上有期徒刑。
以前項方法得財產上不法之利益或使第 3 人得之者，亦同。
犯強盜罪因而致人於死者，處死刑、無期徒刑或十年以上有期徒
刑；致重傷者，處無期徒刑或七年以上有期徒刑。
第 1 項及第 2 項之未遂犯罰之。
預備犯強盜罪者，處一年以下有期徒刑、拘役或三千元以下罰金
。
